【裁判字號】    91,上易,3345
【裁判日期】    920305
【裁判案由】    違反醫師法
【裁判全文】
臺灣高等法院刑事判決                          九十一年度上易字第三三四五號
    上  訴  人
    即  被  告  己○○
    選任辯護人  楊貴森  律師
右上訴人因違反醫師法案件，不服臺灣桃園地方法院八十九年度易字第一二七七號，
中華民國九十一年十月一日第一審判決（起訴案號：臺灣桃園地方法院檢察署八十九
年度偵字第一一八七號）提起上訴，本院判決如左：
    主  文
上訴駁回。
    事  實
一、己○○前於民國（下同）七十五年間因違反醫師法案件，經本院於七十六年三月
    十七日以七十五年度上易字第六０二九號判決判處有期徒刑一年二月確定，嗣因
    依中華民國七十七年罪犯減刑條例減為有期徒刑七月，於七十七年四月二十二日
    執行完畢（不構成累犯）。仍不知警惕，於八十四年間又違反醫師法，未取得合
    法醫師資格，擅自執行醫療業務，經臺灣桃園地方法院以八十四年度易字第二一
    四七號判決判處有期徒刑一年四月，再經本院於八十五年二月一日以八十四年度
    上易字第五六二一號判決駁回上訴確定，於八十六年七月十二日縮短刑期假釋出
    獄，於八十七年一月二十四日假釋期滿，假釋未經撤銷而視為執行完畢。詎猶不
    知悔改，明知己未取得合法之醫師執照，復自八十八年八月間某日（起訴書誤載
    為八十八年十一月底）起，至八十九年一月十三日晚上六時許，在桃園縣桃園市
    ○○○街九十八號住所內，連續為不特定之病患從事聽診、量血壓、施打針藥等
    醫療行為，並收取不詳之費用，而擅自執行醫療業務。嗣經民眾於八十八年八月
    二十五日以電話向桃園縣衛生局檢舉，經桃園縣衛生局多次派員實地稽查後函請
    臺灣桃園地方法院檢察署會同偵辦，而由臺灣桃園地方法院檢察署檢察官於八十
    九年一月十三日晚上六時十分許（起訴書誤載為二十時五十分）率同警員及桃園
    縣衛生局人員前往上址搜索，當場查獲己○○為林徐美子量血壓、按摩，為甘蔡
    汶施打點滴針劑，並扣得血壓計一台、聽診器一組、耳溫槍一個、止血膠管三條
    、進貨單一百六十三張、使用過藥罐一個、使用過之廢棄針頭、針筒、藥瓶共一
    袋及如附表所示之藥品一批等物。
二、案經桃園縣警察局桃園分局報請臺灣桃園地方法院檢察署檢察官偵查起訴。
    理  由
一、訊據上訴人即被告（下稱被告）己○○矢口否認有何違反醫師法之行為，並於本
    院審理時辯稱：渠沒有從事醫療行為。甘蔡汶是渠太太的姑姑，查獲時拿菜來看
    渠太太，渠不知道她有打針，渠也沒有叫穿紅衣服的人幫她打針。在渠印象中，
    當天只有幫渠打掃之傭人戊○○穿紅衣服，但渠沒有指示她替甘蔡汶打針。林徐
    美子渠不認識，當時渠在樓上，渠也沒有叫丙○○幫忙量血壓，應係他自願幫忙
    的。另渠太太有重大疾病，血壓計、耳溫槍係家裡必備的，這些東西是渠的。扣
    案藥品係用以賑災，要送給秀傳醫院的，所以藥品種類比較多，這些本來是整箱
    的，警方要拍照才打開。又渠有請醫師開處方，讓渠回家可以幫渠太太使用，所
    拿用藥係聖馬爾定醫院開給渠等的處方簽云云。
二、經查：
    (一)本案係桃園縣衛生局於八十八年八月二十五日接獲民眾電話檢舉，稱在「桃園
      市○○○街九十八號」一民宅內，有自稱盧醫師（甘仔）者為中風病患看診，
      收費分打針一千元、吊點滴五千元，並開針劑予家屬回家使用，營業時間為晚
      上五時至八時，凌晨三時至七時，其內僅工作人員盧醫師一人，求診者由其內
      候診者開門等語，經桃園縣衛生局多次派員實地稽查後函請臺灣桃園地方法院
      檢察署偵辦，而由臺灣桃園地方法院檢察署檢察官何嘉仁於八十九年一月十三
      日晚上六時十分許，率同桃園縣警察局桃園分局警員及桃園縣衛生局人員前往
      上址搜索而查獲，業經證人即桃園縣衛生局人員甲○、張詩苑及警員丁○○於
      原審訊問時證述在卷（見原審卷(二)，第三０至三三頁、第七二至七三頁），並
      有桃園縣衛生局於八十八年十二月六日以八八桃衛三字第四０三五號函送臺灣
      桃園地方法院檢察署之公務電話登記簿、桃園縣衛生局衛生業務聯合稽查小組
      衛生稽查工作表、桃園縣衛生局夜間稽查訪查紀錄表及桃園縣警察局桃園分局
      刑事案件報告書、扣押物品清單、現場照片等附卷可稽（見他字第二五六四號
      全卷；偵字第一一八七號卷，第一至二頁、第二五至三五頁、第三六至五二頁
      ；原審卷(二)，第十九頁）。
    (二)又查獲當天，現場有證人甘蔡汶因雙腳酸痛前去看診，經診治後正施打點滴針
      劑等情，業據證人甘蔡汶於警訊中陳述在卷（見偵字第一一八七號卷，第十七
      頁），而證人甘蔡汶雖於偵、審中翻稱其未在現場施打點滴針劑，其當天是要
      去看其孫女即被告的太太云云，惟證人甘蔡汶於現場施打點滴針劑及當時現場
      之情形，已經檢察官指示桃園縣衛生局人員游喬羽、張詩苑拍照存證（見原審
      卷(二)，第七三頁），並有該現場照片及甘蔡汶施打點滴針劑之照片附卷可稽（
      見偵字第一一八七號卷，第二五至三五頁；原審卷(二)，第十九頁）。且證人丁○○於原審訊問時亦結證稱：該照片中施打點滴針劑之人確為證人甘蔡汶（見
      原審卷(二)，第三０至三一頁），堪認於查獲現場施打點滴針劑之人確為甘蔡汶
      無誤，是證人甘蔡汶於如此顯明之際，猶於偵、審中執言否認，無非迴護被告
      之詞，不足採信。另證人甘蔡汶於警訊中雖供稱：係現在場穿紅色外套的女子
      為其打針云云，惟現場除證人戊○○係穿紅色外套（見偵字第一一八七號卷，
      第五七頁；原審卷(二)，第三三頁；本院九十二年一月十五日筆錄，第四頁），
      且非前去就診之患者，已無其他女子可為證人甘蔡汶施打點滴針劑，然證人戊○○於法院審訊時已堅決否認伊會或曾幫他人注射針劑等語（見原審卷(二)，第
      十六頁背面；本院九十二年一月二十九日訊問筆錄第三至四頁）。而衡酌施打
      點滴針劑，係以靜脈注射為之，施打時尚須注意針頭、導管內有無空氣留存及
      點滴施打速率之調整等，則若非稍具醫療知識，且受過類似學習或指導，焉能
      不懼施打錯誤致人死傷？況徵以證人戊○○既僅係受僱於被告打掃房屋清潔之
      人，豈有能力並願冒險替病患施打點滴。另施打處既係被告住所，則除屋主之
      被告外，又焉有人敢在他人住所任意替人施打此一耗時之點滴針劑？均足證為
      甘蔡汶施打點滴針劑應非證人戊○○，而係被告為之無訛。
    (三)再者，被告上址住處所查扣之使用過藥罐一個、使用過之廢棄針頭、針筒、藥
      瓶一袋，經原審勘驗之結果，該些物品係以一般家庭用之黑色垃圾袋盛裝，置
      於一般家庭用大型之橘色垃圾筒內（參見原審卷(二)，第十九頁背面之照片），
      其數量確實相當多，且其中屬注射藥劑之種類高達二十五種（其中三瓶之包裝
      稍模糊，經送行政院衛生署鑑定結果，其中二瓶經確認均屬阿斯匹林製劑，另
      一瓶則無法判定，有該署九十年七月十九日衛署藥字第０九０００四四五六三
      號函附卷可稽（見原審卷(二)，第五七至六一頁）），此有原審九十年七月四日
      勘驗筆錄附卷可稽（同上審卷(二)，第四一至四二頁）。被告雖於本院審訊時辯
      稱：渠有請醫師開處方，讓渠回家可以幫渠太太使用，所拿用藥係聖馬爾定醫
      院開給渠等的處方簽云云，惟此核與其於警、偵訊中所供稱：係病患自行帶來
      要渠幫忙施打，廢棄針劑一袋係一星期的量，係渠幫病患打針剩下的云云（見
      偵字第一一八七號卷，第十頁背面、第五五頁背面至第五六頁）不符，已非無
      疑。而原審將該些藥品名稱函請財團法人長庚紀念醫院查明其中文藥品名稱及
      其適用於何種症狀，經該院於九十年八月十六日以長庚院法字第０七三九函
      覆（如附件所示）（見原審卷(二)，第五０至五二頁），顯示該些藥品顯非僅是
      「營養點滴」或感冒藥而已，其中有治療肝病、類風濕性關節炎、腦血管障礙
      及老化所引起之智力障礙可能有效及治療末稍血管循環障礙等疾病之藥品，依
      稍具醫學常識之人判斷，該些藥品即絕不可能使用在同一人身上。又另經原審
      向甘琇琴就醫之國立成功大學附設醫院（下稱成大醫院）及財團法人天主教聖
      馬爾定醫院（以下簡稱聖馬爾定醫院）函查，成大醫院亦函覆稱：甘琇琴於八
      十六年十月二日至八十六年十一月二十四日曾至血液科門診就診，病名為血色
      素沈著病，未曾開立處方箋囑病人購買藥劑注射，病人應該不適合注射任何藥
      物，其中Ferrum IV（即附件編號五）為鐵劑，注射後對其疾病有惡化之虞（
      見同上審卷(二)，第一四六頁），病患曾於本院外科住院二次（八十六年六月二
      十三日至八十六年六月二十八日、八十六年八月二十八日至八十六年九月二十
      一日），沒有檢驗出任何癌症疾病，林炳文醫師未曾開立處方囑其自行購買藥
      劑治療注射，病患之疾病並不適合自行注射（同上審卷(二)，第一四七頁，由林
      炳文醫師出具）。聖馬爾定醫院則函覆稱：甘琇琴自八十七年八月起在該院疼
      痛科門診追蹤治療，該員之「診斷」及「手術」均由台南市「成大醫院」一般
      外科醫師林炳文主任教授進行，該院主治醫師未曾開具處方箋交給病患自行購
      買藥物注射（同上審卷(二)，第一四三頁），均足證被告所辯該些空藥瓶係渠太
      太甘琇琴在家治療用畢所剩下云云，係屬卸責之詞，不足採信。至聖馬爾定醫
      院函雖另指稱：據訴甘琇琴因居住離本院較遠，在嚴重不適或營養不良時，會
      就近到診所注射「營養點滴」或「控制病症之藥物」，此為不得已為之。而原
      審所附之注射藥物清單，大部分為營養劑或一般點滴用藥，偶有止咳或消炎藥
      ，均非作用強烈或麻醉止痛等管制藥品，應為治療病症所必須云云，然此核與
      附件所示藥品並非僅係營養劑、止咳或消炎藥，而係適用多樣病症之各式藥劑
      不符。且亦未見該醫院提出甘琇琴除「胰臟癌」外，有何病徵認此多樣性藥物
      均係治療病症所必須之根據，顯難信實。再衡以附件藥品尚有多項限醫師使用
      之藥劑（詳後述），而施打處所並非診所，而係被告住處，則此涉及醫療行為
      甚明，自不足為被告有利之認定。
    (四)另查，被告雖又辯稱渠偶爾受央託為特定之友人幫忙打針，所施打藥品係經醫
      師診斷後開具之藥品，渠僅幫好友謝義雄、劉玉霞、江振波等特定三人施打云
      云（見偵字第一一八七號卷，第八三至八四頁；原審卷(一)，第一八二頁）。惟
      查，被告所提出之謝義雄、劉玉霞、江振波等三人之病歷紙或處方箋上（見原
      審卷(一)，第一八九至一九六頁）所載之時間均在本案查獲後，且其上所載之藥
      品均未在附件所示之列，故被告前開所辯，亦非可採。又被告提出德安診所所
      出具患者甘琇琴之處方箋六張及聖馬爾定醫院醫師開具之便條紙乙紙（見原審
      卷(二)，第一０八至一一一頁、第一二五至一二六頁、第一二七頁），以明其確
      依處方箋用藥，然上開處方箋均係調劑處方箋，非『交付調劑』處方箋，顯非
      醫師囑咐甘琇琴自行購買藥劑，自與本案無關。另依便條紙所載，既非醫師法
      第十三條所規定處方箋之格式，且其所載藥品亦均未在附件所示之列，亦非可
      資為被告有利之認定。又經原審向行政院衛生署函詢附件所示藥品是否限於醫
      師使用，或可由醫師開具處方箋由病患施打，經該署於九十年十月十六日以衛
      署醫字第０九０００五八六八一號函覆結果：如附件所示編號一至九、十一、
      十四至十六、十八至二十、二十二等十七項藥品類別屬限由醫師使用。編號十
      三、二十一等二項屬醫師處方藥品，依藥事法規定，須由醫師處方，始得使用
      。編號十二、十七、二十三、二十四等四項，未曾經該署核准，編號二十四屬
      胎盤素製劑，亦未經該署核准。僅有編號十屬中藥製劑，藥品類別為「成藥」
      ，不待醫師指示，即可由病患自行購買使用，有該函附卷可證（見原審卷(二)，
      第一四一頁），是以醫師自不能開具上開至少十七項限醫師使用藥品之處方箋
      予病患自行調劑使用；另一般藥局亦無可能違法出售此等藥劑予病患使用，則
      被告先後所辯：「該等藥品係病患自行帶來要渠幫忙施打」、「該些空藥瓶係
      伊太太甘琇琴根據醫師開具之處方箋，在家治療用畢所剩下」或「渠幫好友謝
      義雄、劉玉霞、江振波等特定三人施打的」云云，顯均與前開事證不符，實非
      可採。據此並足堪認定確係被告利用管道購買上開藥劑，為數名甚或數十名不
      詳患者診治並施打前開空藥瓶內原所裝之藥劑甚明。
    (五)又被告就扣案如附表所示之藥品，先辯稱：均是要給九二一震災用，藥單是慈
      濟開給渠的，渠依照慈濟開的單子進貨（見原審卷(一)，第七八頁）。後則改稱
      ：該些藥品是九二一地震時，藥商贈送很多藥品，藥品是渠整理後，要發放出
      去，扣案藥品均是一般醫院用的，是一般用藥感冒藥品、頭痛藥品（同上審卷
      (一)，第一四八頁）。後又改稱：扣案藥品係透過吳定家醫師說要送到震災的地
      方去，渠不知道該些藥品之來源管道，是經由藥商與吳定家醫師聯絡後叫渠去
      載，因為渠熟悉震災的地方，該些藥只是感冒藥、胃藥云云（同上審卷(一)，第
      一五七頁、第一七二至一七三頁）。然經原審判決指明該些藥品確非僅係感冒
      、頭痛藥品，有行政院衛生署八十九年八月二十一日衛署藥字第０八九０００
      七七六九號函附卷可稽（見原審卷(一)，第一０四至一０六頁），被告於本院審
      訊時則復具狀翻稱：扣案藥品係為提供九二一震災所用之物，為捐助人乙○○
      、林永隆所捐獻。藥品之種類多樣，係為符合災區對於藥品多元化之需求云云
      （見本院被告聲請調查證據狀，第四至五頁；刑事辯護狀，第十三至十四頁）
      ，其前後所辯顯然迥異，已難置信。又扣案之藥品並非全是在其前開住處二樓
      所查扣，臺灣桃園地方法院檢察署檢察官率同警方進入現場時，被告屋內一樓
      之桌上已是擺滿藥罐，業據證人丁○○於原審訊問時結證在卷（見原審卷(一)，
      第一二三頁），且以各該藥品之數量觀之，亦非全部整盒包裝，尚有零散。另
      被告自承其居住於台中縣，而其於本院所指捐助人乙○○係住台南市○○路三
      十號，林永隆則尚待查報，是上開住處均離九二一震災受創之災區南投較近，
      其捐助逕送災區，或至被告台中住處轉送即可，豈可能捨近求遠，先運送至被
      告桃園縣桃園市住處，再轉送至南投？其前開所辯，顯違一般經驗法則，要屬
      事後勾串卸責之詞，不足採信，是該些扣案藥品係供被告執行醫療業務之用已
      足堪認定。
    (六)被告雖否認對前去注射藥劑之患者收取費用，惟衡之經驗法則，不僅被告購進
      藥品需要金錢，被告又自承其居住於台中，於台南有事業，其豈可能義務性每
      二、三天（依前揭桃園縣衛生局衛生業務聯合稽查小組衛生稽查工作表、桃園
      縣衛生局夜間稽查訪查紀錄表所載之稽查結果）即長途跋涉至桃園縣桃園市，
      為該些不認識之患者注射藥劑呢？足認被告應有向前去求診之患者收取不詳之
      費用無誤。
    (七)按醫療業務係指以醫療行為為職業而言，不問是主要業務或附屬業務，凡以職
      業上予以機會，為非特定多數人所為之醫療行為均屬之。且醫療行為之認定，
      並不以收取報酬為其要件。又上揭所稱之「醫療行為」，係指凡以診察、診斷
      及治療；或基於診察或診斷結果，以治療為目的，所為的處方或用藥等行為的
      全部或一部之總稱；被告以針劑為客戶注射，在運用上必須與病症之診斷、藥
      物之處方等專業知識相互配合，才能達到治療之效果，且施打針劑乃侵入人體
      之行為，具有侵入性、危險性，自屬醫療行為之一種，且非屬行政院衛生署於
      八十二年十一月十九日衛署醫字第八二０七五六五六號公告不列入醫療管理之
      行為之範圍，自應由醫師親自執行，或經醫師處方始得為之，此業據行政院衛
      生署函八十五年八月二十九日衛署醫字第八五０四０五一七號函敘綦詳。再醫
      師僅在處方單開列注射藥品名，餘均交無照助理人員（無受任何專業訓練之人
      員）自行配藥注射，醫師本人未到場指導注射、配藥，應違反醫師法第二十八
      條之規定，亦經行政院衛生署於六十七年九月五日以衛署醫字第二０二四三七
      號函釋在案。被告未經醫師指示即逕對不詳之不特定患者聽診、量血壓、測體
      溫，後並為之施打針藥，其執行醫療行為甚為明確。至被告於本院具狀聲請傳
      訊證人乙○○、林永隆、謝義雄、劉玉霞及江振波等人，惟本院審認其相關之
      辯駁，殊無足採，已如前述，顯無再為傳訊之必要，應予駁回。
    綜上所述，被告前辯各節，無非卸責之詞，均無可採。本件犯罪明確，其明知未
    取得合法之醫師執照，仍執行醫療業務之犯行已堪認定，應依法論科。
三、查被告行為後，醫師法已於九十一年一月十六日修正公布，並於同年月十八日生
    效，其中第二十八條之法定刑由一年以上三年以下有期徒刑，得併科新台幣三萬
    元以上十五萬元以下罰金，修正為六個月以上五年以下有期徒刑，得併科新台幣
    三十萬元以上一百五十萬元以下罰金，新舊法經比較結果，以舊法有利於被告，
    依刑法第二條第一項但書規定，應適用舊法。核被告所為，係犯修正前醫師法第
    二十八條第一項前段未取得醫師資格，擅自執行醫療業務罪。又按所謂業務，係
    指以反覆為同種類之行為為目的之社會活動，無論受其診治之人多少，或同一人
    受診多少次，均屬一個業務行為，本案被告對不特定多數人為醫療行為，應僅成
    立單純一罪。又本案係桃園縣衛生局於八十八年八月二十五日接獲民眾電話檢舉
    ，經多次派員現場稽查，再函請臺灣桃園地方法院檢察署派檢察官率同警員及桃
    園縣衛生局人員至上址搜索而查獲，足認被告自八十八年八月間某日起，即已在
    上址為不特定人為醫療行為，而擅自執行醫療業務，公訴意旨認被告係自八十八
    年十一月底起，容有誤會，此部分犯行與起訴部分有實質上一罪關係，法院得一
    併審理，附此敘明。再被告有事實欄所述於八十四年間復違反醫師法之犯罪科刑
    執行情形，此有台灣桃園地方法院檢察署刑案資料查註紀錄表及本院被告全國前
    案紀錄表各一份在卷可稽，其於有期徒刑執行完畢後五年內再犯有期徒刑以上之
    本罪，係屬累犯，應依法加重其刑。
四、原審以被告犯罪事證明確，適用修正前醫師法第二十八條第一項前段、中段，刑
    法第二條第一項但書、第十一條前段、第四十七條，並爰審酌被告前已有二次因
    未取得醫師資格，擅自執行醫療業務之前科，且於八十七年一月二十四日始執行
    完畢，竟猶不知悔悟，明知自己學歷僅高中肄業，未受過任何專業訓練，更未取
    得醫師執照，竟擅自執行醫師業務，完全無視於他人生命、身體之健康安全，其
    惡性確屬重大，所生危害難謂輕微，及其於犯後猶飾詞卸責等一切情狀，量處被
    告有期徒刑一年八月，以示懲儆。復說明扣案之血壓計一台、聽診器一組、耳溫
    槍一個、止血膠管三條，均係被告犯本罪所使用之藥械，應依修正前醫師法第二
    十八條第一項中段之規定，予以宣告沒收；又扣案如附表所示之藥品一批，雖有
    部分尚未開封使用，惟係供被告執行醫療業務所用，已如前述，是不問其屬於被
    告所有與否，亦應依修正前醫師法第二十八條第一項中段之規定，予以宣告沒收
    。至於扣案之進貨單一百六十三張因非係供本案執行醫療業務所用之藥械，且非
    係供本案犯罪所用之物，故不予宣告沒收，另使用過藥罐一個、使用過之廢棄針
    頭、針筒、藥瓶共一袋等物，均屬醫療廢棄物，應由被告依廢棄物清理法妥為處
    理，以免造成不當之傳染，故不併予宣告沒收。經核認事、用法，俱無不當，量
    刑亦屬妥適，被告上訴意旨仍執陳詞，否認犯罪，為無理由，應予駁回。
據上論斷，應依刑事訴訟法第三百六十八條，判決如主文。
本案經檢察官施慶堂到庭執行職務。
中    華    民    國    九十二    年       三       月        五        日
                              臺灣高等法院刑事第三庭
                                  審判長法  官    張  連  財
                                        法  官    張  傳  栗
                                        法  官    黃  金  富
右正本證明與原本無異。
如不服本判決應於收受送達後十日內向本院提出上訴書狀，其未敘述上訴之理由者並
得於提起上訴後十日內向本院補提理由書（均須按他造當事人之人數附繕本）。
                                        書記官    江  采  廷
中      華      民      國    九十二    年    三        月     六       日
附錄：本判決論罪科刑法條全文
修正前醫師法第二十八條
未取得合法醫師資格，擅自執行醫療業務者，處一年以上三年以下有期徒刑，得併科
一萬元以上五萬元以下罰金，其所使用之藥械沒收之。但合於左列情形之一者，不在
此限：
一、在中央衛生主管機關認可之醫院，於醫師指導下實習之國內醫學院、校學生或畢
    業生。
二、在醫療機構於醫師指示下之護士、助產士或其他醫事人員。
三、合於第十一條第一項但書規定者。
四、臨時施行急救者。
犯前項之罪因而致人傷害或死亡者，應依刑法加重其至二分之一，並負損害賠償之責
。


司法院資訊處製作；財團法人民間司法改革基金會備份。
